臺灣花蓮地方法院民事判決
110年度訴字第354號
原      告  易居建設有限公司

法定代理人  林峰霆
訴訟代理人  孫裕傑律師  
            吳明益律師
複 代理 人  闕言霖律師
被      告  奕捷營造股份有限公司

法定代理人  白憲宗
訴訟代理人  李文平律師
            張照堂律師
上列當事人間請求返還報酬事件，本院於民國111年6月16日言詞
辯論終結，判決如下：
    主  文
被告應給付原告新臺幣2,401,500元，及自民國110年8月21日起
至清償日止，按年息5%計算之利息。
原告其餘之訴駁回。 
訴訟費用由原告負擔5%，餘由被告負擔。
本判決第一項所命給付，於原告以新臺幣80萬元供擔保後，得假
執行；但被告如以新臺幣2,401,500元為原告預供擔保後，得免
為假執行。
原告其餘假執行之聲請駁回。
　　事實及理由
一、原告起訴主張：
　㈠被告經營住宅開發等事業，伊預計在其所有坐落花蓮市○○段0
    000地號土地（下稱系爭土地）上興建住宅房屋（下稱系爭
    房屋），兩造因此於民國109年間約定由被告為伊完成住宅
    房屋興建工程（下稱系爭工程），債務履行地約定在系爭土
    地（下稱系爭承攬契約），當時建築執照申請完畢（建造執
    照109A0125號），伊已預付報酬新臺幣（下同）250萬元，
    惟被告無開始施工或開挖地基等興建住宅之舉動，兩造已合
    意解除承攬契約關係，被告受領伊預付之250萬元，即無任
    何法律上原因，伊因此請求被告返還其預收之報酬250萬元
    ，但被告表示僅願意返還200萬元，則為伊所不同意，且被
    告亦未返還任何金錢。
　㈡伊提出之原證4對話內容，可證明兩造均同意不再繼續興建系
    爭房屋，而伊向被告催討返還承攬報酬時，主動提出返還之
    方案，亦即同意給付被告30萬元作為承攬費用，被告應將其
    餘報酬220萬元返還伊，但被告公司法定代理人白憲宗希望
    收取費用50萬元，足見兩造均同意不再繼續興建系爭房屋，
    僅就承攬費用乙節有不同意見；又原證4之對話內容確實為
    白憲宗本人之意思表示，與訴外人王軍翔無涉，白憲宗非「
    傳話機關」，此觀原證4對話內容：「易居建設200萬一張+1
    00萬林良澤200萬一張+100萬40萬一張屬於王軍翔與你個人
    借貸不開」等語可知（下稱系爭原證4對話），證人林良澤
    （即伊公司法定代理人之胞兄、亦為系爭工程之監工）協助
    伊向白憲宗催討返還承攬報酬時，白憲宗只願意簽發票據返
    還報酬200萬元，且白憲宗主動將本件返還承攬報酬之債務
    ，與其它債權債務關係作出區別，表示另一筆40萬元債務屬
    於訴外人王軍翔與林良澤間之借貸，足資證明出之原證4對
    話確實係白憲宗親為之意思表示，與王軍翔無涉，否則白憲
    宗豈可能表示：「40萬一張屬於王軍翔與你個人借貸不開」
    等語；縱認被證四、被證五對之話紀錄截圖為真正（假設語
    ），然依被證五內容所載，明顯可見訴外人王軍翔與白憲宗
    有共同謀議討論如何回覆伊，亦即於伊向被告追討承攬報酬
    時，王軍翔向被告法定代理人提出建議，並稱：「看你要如
    何改」、「光回100萬我看他就會考慮了」等語，且2人於該
    日通話至少長達1小時以上，足證白憲宗絕非單純代替王軍
    翔傳話而已，否則王軍翔豈有可能告知被告法定代理人有更
    改回覆內容之權利？倘若本件承攬事件與被告無涉，則王軍
    翔豈須與白憲宗討論如何回覆伊？被告事後辯稱白憲宗僅係
    「傳話機關」云云，意圖脫免自己返還款項之責任，要與客
    觀證據不符，顯無理由。
  ㈢若鈞院認系爭承攬契約關係未經兩造合意終止（假設語），
    伊亦得依民法第511條規定，以本書狀向被告為終止兩造間
    本件承攬契約之意思表示，故兩造間承攬契約關係終止，被
    告受領承攬報酬250萬元之法律上原因已不存在，伊得請求
    被告給付250萬元。被告提出之被證1報價單，並非實際給付
    憑證，不足證明被告已支付相關費用。且本件承攬工程之建
    築執照係伊所申請，申請費用亦由伊支付，倘若被告主張其
    有支付相關費用，自應舉證以實其說。
　㈣系爭承攬契約業經雙方合意終止，被告亦早無施工或開挖地
    基等興建住宅之舉止，亦無任何興建系爭房屋之準備，此有
    林良澤與白憲宗之對話紀錄可佐，林良澤表示：「主商段之
    前有支付250萬的工程費用。東海六的風波影響蠻大的，有
    跟翔哥說了，我自己拿回來自己蓋！請白董或翔哥結算一下
    ，再把後續剩餘款項歸還好了！看看日期確認一下，再跟良
    澤說」，白憲宗回稱：「我請伊吟了解對帳完後，東海六代
    款下來就和你結清」，林良澤再稱：「好的 謝謝白董」，
    足見兩造確已合意終止系爭承攬契約，白憲宗也承諾於「貸
    款下來」後與伊結清已施作工程項目之款項，故造間承攬契
    約係屬合意終止。準此，被告明知兩造已合意終止承攬契約
    關係，被告已無興建系爭房屋之準備工作，系爭工程長時間
    停滯，雙方均無進一步履約行為，足資證明兩造就承攬契約
    關係終止一事，早已達成共識，否則雙方豈可能長期無催促
    他方履約之舉止。故被告主張依民法第511條但書規定之損
    害賠償為抵銷云云，係屬無據，亦無理由。
　㈤依據證人林良澤之證述，可知伊初始原本預計要給被告公司
    施作案場興建工程，因此預先支付250萬元，先進行圍籬及
    整地工項，當時雙方仍在談判總承攬價金，尚未達成總價金
    之共識，亦未簽立契約。在兩造未達成總承攬價金合意之情
    況下，被告與第三人共同興建之仁廉段工程發生糾紛，伊擔
    心遭受波及，透過證人林良澤向白憲宗說明因仁廉段工程之
    影響，所以提出終止合作之意思，並表示願意支付被告30萬
    元作為圍籬及整地工項費用，請白憲宗辦理結算，詳如鈞院
    卷第151頁對話紀錄所示，當時白憲宗對於伊所提終止系爭
    承攬契約一事，並無拒絕，甚至同時表示：「我請伊吟了解
    對帳完後，東海六貸款下來就和你結清」等語（下稱系爭原
    證5對話），亦即於被告另案工程（東海六）房屋辦理貸款
    完成後，就可以與伊結清款項，顯然有與伊合意終止承攬契
    約之意思，否則雙方豈須「結清」？再者，倘若兩造非屬合
    意終止契約（假設語氣），被告自認其對伊有「所失利益」
    可資請求，則當時可直接主張抵銷伊交付之250萬費用，甚
    至再要求伊給付其所失利益，然被告完全未向伊請求，僅表
    示結清等語，明顯含有「返還報酬」之意思，否則豈須要等
    到「東海六貸款下來」？蓋若請求他人給付金錢，又豈須要
    等到自己貸款下來？顯不合邏輯。　
　㈥證人林良澤於111年5月24日到庭證述：系爭實際上沒有舊地
    上物在上面，伊申請拆除執照為事實，因為土地上的地上物
    在多年前颱風已經吹倒夷為平地，所以單單就拆除執照而言
    是行政程序，被告並無任何拆除施作行為等語，核與被告提
    出之花蓮縣政府拆除執照背面記載：「拆除執照注意事項加
    註：本案於買賣取得土地時，已無地上物，故無剩餘土石方
    」等語相符，足證林良澤證述屬實；反觀被告之答辯內容，
    明知土地上無任何地上物，亦無須清除土石方，竟於臨訟後
    主張雙方約定拆除舊建物，其已拆除舊建物，並要求伊給付
    費用云云，所辯不實。準此，伊主張兩造已合意終止系爭承
    攬契約，但就被告已施作工程如何結算一事，雙方仍有不同
    意見，有卷內證據及證人證述為憑，足堪信實，被告主張所
    失利益云云，完全未舉證以實其說，其主張抵銷，洵屬無據
    。　
　㈦又伊否認兩造間有達成工程造價3,300萬元承攬契約之合致意
    思，被告未提出任何具體證據，率爾以3,300萬元鉅額工程
    款計算利益損失，殊屬無理。況被告提出被證8工程契約書
    ，其上記載：「工程名稱：花蓮市林森段集合住宅新建工程
    」，核與本件工程施工地點為「花蓮市主商段」，二者明顯
    不符，足徵被告提出之被證8工程契約書內容草率、簡略、
    錯誤，未經兩造確認內容，自不足以證明兩造間有工程造價
    3,300萬元之承攬契約合意。被告執以計算利益損失，殊屬
    無據等語，資為抗辯。
　㈧爰依民法第179條、第503條提起本件訴訟，並聲明：被告應
    給付原告250萬元，及自起訴狀繕本送達翌日起至清償日止
    ，按年息5%計算之利息；願供擔保，請准為假執行。　
二、被告則以：　　
　㈠伊承攬系爭工程，依約需先將既有舊建物拆除，先申請拆除
    執照，並施工完成拆除作業後，再申請建造執照，此有委請
    拆除跑照人員吳佳芸之報價單、拆除執照及建造執照為憑，
    以及拆除工程均為伊基於承攬契約履行義務所給付之勞務，
    而原告預付之250萬元與伊給付上開承攬勞務之費用相當，
    伊並無不履行義務，或未履行義務之情形。又原告起訴狀稱
    伊未開始動工、合意解除承攬契約云云，惟如上所述，伊是
    有依據承攬契約履行義務，非無動工。且兩造均不爭執承攬
    關係之存在，但原告卻主張合意解除云云，則有爭執。伊否
    認承攬關係合意解除，此部分應由原告負舉證責任。
　㈡原告起訴狀檢附原證4對話內容，伊並無同意返還200萬元之
    意思，此部分實為代訴外人王軍翔傳話而已，此觀被證4白
    憲宗與訴外人王軍翔之LINE對話自明。簡言之，其實對話的
    兩人是訴外人王軍翔與林良澤，伊法定代理人單純僅是在中
    間代為轉傳話語，在法律上之性質應屬傳話機關，故伊雖不
    清楚訴外人王軍翔所傳「易居建設200萬一張…」之意思為何
    ，也絕非同意返還200萬元之意思。原告之主張，尚屬無據
    。再觀被證5，此為訴外人王軍翔與白憲宗之對話，可見開
    頭為「易居建設200萬一張+100萬…40萬一張屬於王軍翔跟你
    個人借貸不開…」確為王軍翔傳給白憲宗，白憲宗再複製貼
    上轉傳給林良澤，從訴外人王軍翔所撰寫的對話內容自始即
    有「…40萬一張屬於王軍翔跟你個人借貸不開…」，故該段話
    語非伊法定代理人之意思，而係訴外人王軍翔之意思無誤。
    況上開對話文義並無伊同意返還200萬元之意思，雖有提到
    「票」，但是基於何法律原因？未見原告舉證，然顯非就承
    攬契約之工程款，亦無合意解除承攬契約，或同意返還承攬
    報酬之語意，且無任何其他約定，自不得片斷揀選不明語意
    即謂兩造有解除承攬契約及返還已付報酬之合意。是伊受領
    250萬元係基於承攬關係，且承攬關係迄今尚未合意解除，
    所受領利益非無法律上之原因，原告請求返還，容屬無據。
　㈢原證5對話紀錄之對象為白憲宗與林良澤之間，林良澤非原告
    公司之法定代理人，此其一。退言之，對話紀錄顯示，是由
    林良澤先表示「主商段之前有支付250萬的工程費用。東海
    六的風波影響蠻大的，有跟翔哥說了，我自己拿回來自己蓋
    ！請白董或翔哥結算一下，再把後續剩餘款項歸還好了！看
    看日期確認一下，再跟良澤說」等語，原告自認係向伊表示
    要將系爭工程取回自己蓋，不讓伊繼續蓋，符合民法第511
    條規定前段：「工作未完成前，定作人得隨時終止契約」之
    要件。易言之，原告為定作人，向伊表示自己取回工程自己
    蓋，完全符合民法第511條隨時終止契約之要件。且此項終
    止權，無論故意過失、無論歸責、更無需理由，也無待承攬
    人同意，一經定作人意思表示送達，即生效力，承攬人於法
    並無任何抗辯或拒絕民法第511條終止權之餘地，故伊法定
    代理人白憲宗也只能被迫接受原告任意終止契約之意思表示
    ，才會接著回應結清。是以，上開證據，反而更證明係原告
    依民法第511條任意終止權，無待伊同意，而伊依法亦無抵
    抗拒絕之權利，是以後續結清問題，當然包括已進行工作之
    工程款及民法第511條但書損害賠償之請求，此兩部分之金
    額即為上開對話紀錄顯示應結清之部分，惟後續雙方對結清
    金額無共識，才導致本案訴訟。結果，原告明明知道伊已有
    進行部分工作，且原告自始就是表示要自己取回工程施作，
    係屬民法第511條任意終止契約之情形，竟於起訴書主張要
    返還250萬元全額款項，且對損害賠償部分支字不提，實有
    違誠信原則。
　㈣原告既然係依民法第511條終止契約，伊所受損害包括①已完
    成工作部分之報酬及②其就未完成部分應可取得之利益。前
    者，伊認為已經完成之工作項目與原告已經支付之工程款相
    當，無溢領情形，原告應負舉證實說有無溢領及溢領金額。
    後者，伊得請求因原告依民法第511條終止契約導致工作未
    完成前，伊即無法繼續施工以獲取預期之利益，受有所失利
    益之損害，並以此作為抵銷之抗辯：
　　本案已進行施作之承攬費用合計201,200元（原地舊屋之拆
    除工程費用102,700元及為拆除房屋之拆除執照，以及建照
    執照等跑照費用為98,500元）。本案工程進度為拆除舊建物
    及完成必要之執照，其餘均尚未開始即遭原告終止承攬契約
    ，是本案應認還有97％之工程尚未施作，應按照109年度同業
    利潤標準，F營建工程類4100--13住宅營建淨利率8％計算伊
    因此所失利益。兩造雖尚未簽署書面契約，但雙方對工程內
    容之標的、造價均已有共識，故伊即依照約定開始進行拆除
    舊屋並完成相關跑照業務，是以，依工程總造價為3,300萬
    元計算所失之預期利益為2,560,800元（計算式：33,000,00
    0元×0.08×0.97＝2,560,800元）。綜上，合計已施作部分費
    用201,200元及所失利益損害2,560,800元，伊主張抵銷，原
    告已支付之250萬元費用全數抵銷，應已無權利再行請求。
　㈤根據王軍翔提供與證人林良澤間之對話紀錄，顯示謝宗偉是
    原告易居公司之股東。林良澤：「宗偉有說」、「想出售主
    商段」…「當初我跟宗偉一人500」、「我剛到家了」、「70
    0買地」…「宗偉一定會賣掉易居的股份」、「有機會的話」
    、「今天有特別跟我說」。另王軍翔與謝宗偉（LINE名稱為
    謝偉偉）間之對話紀錄，有傳主商段建案合約書檔案給王軍
    翔、還提及「我和良澤（她剛好知道良澤）各半，我和他每
    人要準備1,500萬，我的獲利目前保守估計是400萬」，如上
    均證明謝宗偉確實為易居公司之股東，證人林良澤為圖謀原
    告公司於本案件獲得勝訴之機會，竟避重就輕稱謝宗偉非原
    告公司股東，容有不實等語，茲為抗辯。
　㈥並聲明：原告之訴駁回；如受不利判決願供擔保，請准宣告
    免為假執行。
三、本院之判斷：　
  ㈠系爭契約已經兩造合意終止：
  ⒈按當事人主張有利於己之事實者，就其事實有舉證之責任， 
    民事訴訟法第277條本文定有明文；次按工作之完成，係基
    於定作人之利益及需求，如定作人認工作之完成，對其已無
    意義或利益時，應允許定作人於工作完成前，得隨時任意終
    止承攬契約，以免繼續無利益或無意義之工作，但應賠償承
    攬人因契約終止所生之損害，以兼顧承攬人之權益，此乃民
    法第五百十一條規定所由設。惟該條之規定係限於定作人任
    意終止承攬契約之情形；倘定作人之終止契約，係經過承攬
    人之同意時，承攬人既得經由利害衡量，而為一定之盤算，
    自行決定其終止後與定作人間之權利義務關係，並受該合意
    終止後特別約定之拘束，自與定作人片面決定終止契約之情
    形有別，即無該條規定之適用（最高法院103年度台上字第6
    19號判決意旨參照）。
  ⒉原告主張兩造就系爭契約已合意終止乙節，業據原告提出系
    爭原證4、5對話紀錄為證（卷27、151頁），且經證人即原
    告就系爭工程之監工林良澤到庭結證在案（卷171頁），堪
    信為真。被告雖以前詞置辯，惟查：
  ①被告以110年12月15日答辯狀稱：「系爭對話內容源自於『原
    告』對白憲宗講的話」（卷86頁），及白憲宗亦以LINE回覆
    林良澤稱：「我請伊吟了解對帳完後，東海六貸款下來就和
    你結清」等語（卷151頁），應認被告法定代理人白憲宗對
    與其對話之林良澤，就系爭工程有代表或代理原告之權限乙
    節，並不爭執，參以白憲宗曾將林良澤請求白憲宗開票之對
    話轉貼給王軍翔，經王軍翔對白憲宗稱：「看你要如何改」
    等語，此有被告所提白憲宗與王軍翔之LINE對話內容可佐（
    卷115頁），是白憲宗本有修改王軍翔發話內容之權限，經
    斟酌後轉發予林良澤，實難認其僅係傳話機關，被告臨訟飾
    詞否認，實不足採。
  ②被告雖辯稱兩造並未完成結算，應認兩造並未合意終止系爭
    承攬契約云云；然由系爭原證5對話內容觀之，白憲宗就原
    告所稱要拿回來自己蓋(系爭房屋)乙節，並不爭執，僅稱「
    請伊吟了解對帳完後，東海六貸款下來就和你結清」等語（
    卷151頁），兩造後續並開始辦理相關結算，雖對於結算結
    果（即被告所應返還予原告之工程款金額若干）尚無共識，
    然兩造均有就被告已辦理之部分進行彙算之意，足徵兩造均
    同意終止系爭工程合約無疑。
  ③被告另辯以民法第511條規定定作人之終止權係單方行使即生
    效力，系爭承攬契約係原告單方面依民法第511條終止之，
    並非合意終止云云；惟按解釋意思表示，應探求當事人之真
    意，不得拘泥於所用之辭句。民法第98條定有明文。即解釋
    契約、意思表示，應於文義上及論理上詳為推求，以探求當
    事人立約、表意時之真意，並通觀契約全文、表意過程，斟
    酌訂立契約、為意思表示當時及過去之事實、交易上之習慣
    、表意歷程的主客觀情狀等其他一切證據資料，本於經驗法
    則及誠信原則，從契約、表意之主要目的及經濟價值等端作
    全盤之觀察，以為其判斷之基礎，不能徒拘泥字面或截取中
    一二語，任意推解致失其真意。查林良澤向白憲宗表示「我
    自己拿回來自己蓋」後（卷151頁），白憲宗旋即於1小時後
    回覆：「我請伊吟了解對帳完後，東海六貸款下來就和你結
    清」等語（卷151頁），全無與原告持續磋商以辦理系爭工
    程之意思表示，應認兩造就終止系爭承攬契約之具體內涵已
    趨於一致，而有合意終止系爭承攬契約關係之意思。被告徒
    以民法第511條法文規定得由定作人單方面終止契約，憑以
    認為兩造並無合意終止系爭契約之意思表示合致，容有誤會
    ，無法採憑。
  ㈡參照前揭說明，原告即定作人本得隨時終止系爭承攬契約，
    然被告即承攬人得經由利害衡量，自行決定其終止後與定作
    人間之權利義務關係，已與民法第511條定作人片面決定終
    止契約之情形有別，即無該條規定之適用，故被告主張依民
    法第511條但書，請求原告給付履行利益損害2,560,800元云
    云，即屬無據，自無從執此對原告之250萬元債權為抵銷。
  ㈢被告以其已施作之原地舊屋拆除工程費用102,700元及跑照費
    用98,500元，合計201,200元向原告主張抵銷部分：
  ⒈按無法律上之原因而受利益，致他人受損害者，應返還其利
    益。雖有法律上之原因，而其後已不存在者，亦同，民法第
    179 條定有明文；次按合意終止契約，係雙方契約當事人以
    終止合意時之契約終止原有之契約，使原有契約之效力向後
    歸於無效，除有特別約定外，契約終止前當事人依約已得行
    使之權利，不受影響（最高法院109年度台上字第1455號判
    決意旨可參）；再按私文書經本人或其代理人簽名、蓋章或
    按指印或有法院或公證人之認證者，推定為真正，民事訴訟
    法第358條第1項定有明文。
  ⒉原告對被告支出跑照費用98,500元並不爭執（卷200頁），惟
    對被告支出拆除舊屋費用102,700元部分，則主張該單據並
    非實際支出憑證等語；經查，被告所提出之被證六估價單，
    其上簽章欄係空白，並無任何表彰製作名義人之記載（卷13
    7頁），依上開法律規定，自無法推定為真正，且被告既主
    張確實有拆除系爭土地上半倒建物及整地之施作（卷200頁
    ），自得提出實際支出費用之憑證，惟被告迄未提出，亦自
    陳尚無法提出當時之現場照片（卷200頁），應認其此部分
    主張，並未舉證說明，自不足採。
  ⒊綜上，於系爭承攬契約合意終止後，被告就實際施作完成所
    得領取之報酬總額僅98,500元，則被告實際所領取逾此範圍
    之工程款2,401,500元（計算式：2,500,000－98,500＝2,401,
    500），自屬無法律上原因而溢領，則原告依據民法第179條
    規定請求其返還，即屬有據。
四、綜上所述，原告依據民法第179條不當得利之法律關係，請
    求被告應給付2,401,500元，及自110年8月21日起至清償日
    止，按年息5%計算之利息，為有理由，應予准許；逾此範圍
    之請求則為無理由，應予駁回。
五、本件事證已臻明確，兩造其餘攻擊或防禦方法及所用證據，
    經本院斟酌後，認為均不足以影響本判決之結果，爰不逐一
    論列，併此敘明。
六、兩造各陳明願供擔保，聲請宣告准、免假執行，核無不合，
    爰就原告勝訴部分分別酌定相當擔保金額准許之。至原告敗
    訴部分，假執行之聲請即失所附麗，應併予駁回，附此敘明
    。
七、訴訟費用負擔之依據：民事訴訟法第79條。
中　　華　　民　　國　　111 　年　　7 　　月　　14　　日
                  民事第二庭  法  官  李可文
以上正本係照原本作成。
如不服本判決，應於送達後20日內，向本院提出上訴狀並表明上
訴理由，如於本判決宣示後送達前提起上訴者，應於判決送達後
20日內補提上訴理由書（均須按他造當事人之人數附繕本並繳納
上訴裁判費）。
如委任律師提起上訴者，亦應一併繳納上訴審裁判費。
中　　華　　民　　國　　111 　年　　7 　　月　　14　　日
                              書記官  胡旭玫